【裁判字號】    95,上訴,1600
【裁判日期】    951031
【裁判案由】    殺人
【裁判全文】
臺灣高等法院高雄分院刑事判決        95年度上訴字第1600號
上  訴  人  臺灣高雄地方法院檢察署檢察官
上  訴  人
即  被  告  乙○○
選任辯護人  許惠珠 律師
            秦德進 律師
            陳正達 律師
上列上訴人等因被告殺人案件，不服臺灣高雄地方法院94年度重
訴字第14號中華民國95年6 月27日第一審判決（起訴案號：臺灣
高雄地方法院檢察署93年度偵字第23208 號），提起上訴，本院
判決如下：
     主  文
上訴駁回。
     事  實
一、乙○○前因違反著作權法等案件，經本院於民國（下同）92
    年10月14日以92年度上訴字第908 號判處有期徒刑6 月，緩
    刑2 年確定。其於緩刑期間，仍不知警惕，於93年11月14日
    晚間9 時許，與友人蘇志中（業經不起訴處分）先共同前往
    高雄市○○區○○路「麗緻KTV 」飲酒唱歌後，於翌日（即
    同月15日）凌晨1 時許，2 人再轉往高雄市○○區○○路「
    至尊酒店」繼續飲酒，迄於同日凌晨4 時許，因乙○○欲至
    高雄市苓雅區○○○路140 號「大帝國舞廳」內尋找某位不
    知名之大班，乃再偕同蘇志中前往上開舞廳，惟因乙○○尋
    訪該大班未遇，其2 人僅於「大帝國舞廳」內停留10分鐘後
    即步出舞廳，並隨即至舞廳門口之丙○○香腸攤位購買香腸
    、黑輪湯等物食用，適趙國富因起會持互助會會單至該處交
    予參加互助會之友人丁○○及李原慶，3 人並在一旁之甲○○檳榔攤前交談。詎乙○○因先前飲酒酒醉而致其獨立判斷
    行為、後果及自我控制之能力，均已較其平常未飲酒時之正
    常狀態或一般普通人之平均程度顯然減退，而已陷於精神耗
    弱之程度，見趙國富抬頭看其一眼，心生不滿，乃自丙○○
    之攤位上，拿起丙○○所有之水果刀1 支，並趨前走向趙國
    富，以台語對趙國富稱：「大胖，你在看三小」等語，趙國
    富立即向乙○○表示：「我沒有在看你，對不起」等語，一
    再向乙○○道歉，並要乙○○不要誤會，乙○○乃轉身再質
    問丁○○「換你在看什麼？」等語，趙國富見乙○○持刀尋
    釁，即趁機至路旁拾起長度約1 公尺之木棍1 支，並毆打乙○○頭部1 下，乙○○立刻自後追趕趙國富，惟趙國富轉身
    逃跑3 、5 步之後，即撞擊路旁之機車而跌倒在地，而乙○○明知左胸係人體重要部位，如持刀刺入，極易傷及心臟或
    引發動脈大量出血而死亡，竟於酒醉而行為及情緒控制能力
    明顯減退之狀態下，仍基於殺人之犯意，先高舉該水果刀，
    再直接朝趙國富之左胸部刺入1 刀，致趙國富因左腋下銳器
    割刺傷，導致血管斷裂，形成大出血併休克，而乙○○於刺
    殺趙國富後，立刻起身欲逃跑，李原慶、丁○○見狀，乃隨
    即上前與乙○○發生拉扯，並毆打乙○○及蘇志中2 人。而
    趙國富則經在場之丙○○、甲○○立刻報警送醫救治，惟仍
    於同日上午7 時45分許不治死亡。
二、案經高雄市政府警察局苓雅分局報告臺灣高雄地方法院檢察
    署檢察官偵查起訴。
     理  由
壹、程序部分：
    按被告以外之人於審判外之言詞或書面陳述，係屬傳聞證據
    ，依刑事訴訟法第159 條第1 項規定，原則上不得作為證據
    ，然「被告以外之人於審判外之陳述，雖不符前4 條之規定
    ，而經當事人於審程序同意作為證據，法院審酌該言詞陳述
    或書面陳述作成時之情況，認為適當者，亦得為證據，刑事
    訴訟法第159 條之5 第1 項定有明文，本件證人蘇志中、丁○○、李原慶、丙○○、甲○○於警詢中所言，及證人甲○○、丙○○、丁○○於檢察官偵查中經具結後所為之證述，
    雖均屬被告以外之人於審判外所之陳述，另本件扣押筆錄暨
    扣押物品目錄表、扣案物品及案發現場相片、內政部警政署
    刑事警察局94年5 月11日刑醫字第093024389 號鑑驗書、阮
    綜合醫院93年11月15日及同月16日診斷證明書、臺灣高雄地
    方法院檢察署93年11月15日及同月25日勘驗筆錄、驗斷書、
    相驗屍體證明書、法務部法醫研究所94年1 月31日（93）醫
    鑑字第1817號鑑定書、邱外科醫院之病歷、出院病歷摘要、
    焦點護理紀錄、放射科檢查報告、93年11月15日及同月16日
    診斷證明書、生化檢驗報告單、95年5 月3 日邱醫字第9505
    1 號函文、法務部法醫研究所94年4 月12日第00000000003
    號函文、行政院國軍退除役官兵輔導委員會臺北榮民總醫院
    94年5 月4 日北總內字第0940031480號函文、財團法人臺灣
    省私立高雄仁愛之家附設慈惠醫院精神鑑定書等證據，雖均
    係被告以外之人於審判外之陳述，性質上屬傳聞證據，惟均
    經被告、辯護人及檢察官於本院審判程序時，明確表示同意
    作為證據（見本院95年10月24日審判筆錄），而本院審酌上
    開言詞及書面陳述作成時之情況，並查無其他不法之情狀，
    依刑事訴訟法第159 條之5 之規定應有證據能力，得為本案
    之證據。
貳、實體部分：
  一、訊據上訴即被告乙○○固不否認被害人趙國富確係於上開
      時地被其持刀刺殺1 刀傷重不治死亡之事實，惟矢口否認
      有殺人之犯行，辯稱：當時伊已醉得不省人事，不知事情
      如何發生，伊並無殺害趙國富之犯意云云。被告選任辯護
      人亦辯稱：案發後被告被測出之血液酒精濃度甚高，慈惠
      醫院鑑定被告當時之精神狀況已達心神喪失之程度，應無
      犯罪能力，另被害人被刺殺之部位係在腋下，而非心臟要
      害部位，不足以認定被告有殺人之犯意，僅能認其有傷害
      之意思而已云云。經查：
    (一)被害人趙國富係因招募互助會，於93年11月15日凌晨4 時
      10分許，依約駕車至高雄市○○○路140 號「帝國大舞廳
      」門口旁由甲○○經營之檳榔攤前與丁○○、李原慶碰面
      交付互助會名單後，3 人即在該處交談，當時被告與蘇志
      中原本正在旁邊約5 、6 公尺處由丙○○經營之香腸攤前
      吃大腸包小腸，被告突然拿起丙○○作生意用的刀子，並
      走向被害人，大聲問被害人「你在看什麼？」等語，被害
      人立刻答以「我沒有在看你，對不起、對不起」等語，惟
      被害人一說完話，被告就將刀子舉得很高，並直接往被害
      人胸部插進去等情，業據證人即在場者蘇志中、甲○○、
      丙○○、丁○○分別於偵查中具結證述明確。而證人李原
      慶於原審審理時亦到庭具結證稱：當時被告走過來時手上
      就有拿刀子，其向被害人說「你在看什麼」，被害人答以
      「沒有」，並向被告道歉，被告頭又轉過去問丁○○說「
      現在換你是在看什麼」，丁○○沒有回應，此時被害人趁
      機去旁邊拿木棍，要打被告的頭，被告有擋，之後被告便
      拿刀子去追被害人，2 人追逐3 、5 步之後，被害人便撞
      到機車跌倒，並仰躺在地上，被告則側站在被害人腳邊，
      見狀順勢將手舉高刺向被害人左胸腋下之部位，當時並無
      人推倒被告，係被告自己撲下去，被告刺1 刀後就自己站
      起來，因為當時有許多人要打被告，被告便立刻跑走等語
      明確（見原審卷第222 頁以下）。證人蘇志中到庭證雖述
      當時因遭人毆打，故未見被告持刀刺殺被害人等語，惟其
      亦證稱：被告當時曾說旁邊有人在看他，之後伊與被告走
      過去，被害人說並沒有在看被告，要伊與被告不要誤會，
      伊有看到被告手上有刀等語在卷（見原審卷第291 頁），
      核與上開證人證述之情節，大致相符。至甲○○、丙○○
      、丁○○等人於檢察官偵查中雖未證稱被害人有因被告尋
      釁而持木棍揮擊被告之情節，惟證人甲○○、丙○○均係
      在案發地點販賣小吃之攤販，或有因照顧生意而未能全程
      注意被告與告訴人衝突之始末，而證人李原慶為被害人之
      友人，當日與被害人、丁○○在案發地點商談互助會之事
      宜，當無迴護被告之理，其證言亦較為詳盡，且被告當日
      僅在尋釁，若非受被害人持棍之刺激，衡情應不致持刀砍
      刺被害人，應認證人李原慶上揭於原審審理中證述之情節
      較為可採。
    (二)被害人遭刺傷後，其左腋下高139 公分有銳器割刺傷乙處
      ，為1 點鐘向7 點鐘走向，表面傷口11×4 公分，尾端存
      有2 條切割傷，刀徑進入皮下組織形成17×13公分之袋狀
      傷口，造成血管斷裂出血，經送醫急救後，仍因左腋下銳
      器割刺傷，導致血管斷裂，形成大出血，造成低容積性休
      克死亡之事實，亦經臺灣高雄地方法院檢察署檢察官督同
      法醫師相驗屬實，並經法務部法醫研究所鑑定無訛，此有
      阮綜合醫院診斷證明書、臺灣高雄地方法院檢察署驗斷書
      、相驗屍體證明書、勘驗筆錄、法務部法醫研究所（93）
      醫鑑字第1817號鑑定書告各1 份、被害人解剖相片附卷足
      稽，此外，復有水果刀1 支扣案可證。是被告於上開時、
      地，持水果刀刺入被害人左腋下，致被害人受傷不治死亡
      之事實，堪以認定。
    (三)按「殺人與傷害人致死之區別，應以加害人有無殺意為斷
      ，不能因與被害人素不相識，原無宿怨，即認為無殺人之
      故意」、「刑法上殺人罪與傷害人致死罪之區別，本視加
      害人有無殺意為斷，被害人所受之傷害程度，固不能據為
      認定有無殺意之唯一標準，但加害人之下手情形如何，於
      審究犯意方面，仍不失為重要參考資料」，最高法院55年
      臺上字第1291號、20年非字第104 號分別著有判例意旨可
      資參照。又殺人與傷害致人於死之區別，應以加害人有無
      殺意為斷，不以兇器種類及傷痕之多少為絕對標準，亦不
      能因與被害人素不相識，原無宿怨，事出突然，即認為無
      殺人之故意。又下手之情形如何，於審究犯意方面，為重
      要參考資料，故認定被告是否有殺人犯意，自應審酌當時
      情況，視其下手之輕重、加害之部位等，以為判斷之準據
      （最高法院90年度臺上字第1808號判決意旨）。另按左胸
      、腋下部位係人體心、肺及主要血管所在，以利刃刺入，
      足以導致死亡，此為眾所週知之事實，被告係成年人，對
      此自無不知之理，而被告於案發當日所持之水果刀，係一
      彎曲單刃菜刀，刃長17公分，柄長13公分，刃背厚0.2 公
      分，刃寬4.3 公分，尖端為一梯形斜面，亦有上開法務部
      法醫研究所鑑定書、相片1 幀附卷可憑，並有該水果刀1
      支扣案可證；其於本件案發時，因不滿被害人看其一眼，
      持刀上前欲質問被害人，惟竟遭被害人以木棍毆打，情緒
      顯已憤怒難當，其雖僅以上開水果刀刺入被害人左胸腋下
      之部位1 刀，惟其所刺入之深度已形成皮下組織17×13公
      分之袋狀傷口，並造成被害人血管斷裂出血，足見被告刺
      入時用力之猛，參以被害人當時係受被告追趕後，不慎跌
      倒並仰躺在地，已毫無反抗能力之際，而被告人高馬大（
      按被告身材極為高大壯碩），僅須徒手拳毆腳踹，即足以
      達教訓被害人之目的，乃竟恣意持刀朝被害人胸部刺殺，
      足徵被告當時確有致被害人於死之犯意甚明。至被告於刺
      殺被害人1 刀後，雖立即起身離開，惟此係因在場之李原
      慶、丁○○等數人見被害人遭被告刺傷後，均欲上前圍打
      被告，被告為求自保只得立刻逃逸乙節，亦經證人李原慶
      於原審證述在卷，被告之選任辯護人以被告所刺殺之部位
      係被害人腋下，並非要害，無殺人之犯意，充其量係是誤
      傷於人云云置辯，應不足取。
    (四)被告雖辯稱當時其已喝醉，不省人事，對所發生之事已無
      從記憶云云。查被告於案發後，經被送往高雄市邱外科醫
      院測得其血液之酒精濃度為179mg/dl，此有該院生化檢驗
      報告單，該院95年3 月24日邱醫字第95034 號函所附病歷
      、焦點護理紀錄各1 份在卷足憑，足見被告當天喝酒甚多
      ，經原審委請財團法人臺灣省私立高雄仁愛之家附設慈惠
      醫院就被告行為時之精神狀態進行鑑定，其結果固認：「
      依據會談觀察及資料整體評估顯示，林員在非酒精測試的
      情況下，情緒表現溫和，意識清醒，無精神狀態的問題，
      對答能力可，測驗合作度佳，對受害者有自責感及愧疚感
      ，有補償受害者家屬之行為。在酒精測試之後，林員之短
      期記憶、注意力及認知能力受缺損，且有明顯的行為及情
      緒失控的情形發生。…推估林員行為時之血中酒精濃度為
      210mg/dl，在本次酒測濃度為210mg/dl時的表現為酒精中
      度之譫妄狀態，推估林員當時之精神對於外界事務全然缺
      乏知覺理會及判斷作用，而無自由決定意識之能力，為精
      神喪失之狀態」等語，此有該院95年1 月23日94附慈精字
      第0950203 號函所附精神鑑定書1 份在卷可稽。但查：
      1.上開鑑定報告之實施鑑定人鍾偉倫醫師於原審審理時到
        庭具結證稱：本件精神鑑定係依據鑑定時被告對案發情
        形之描述，及使被告接受實際之飲酒測試後，綜合判斷
        所為之推論，但伊無法肯定被告是否將所有記憶均陳述
        出來，因為亦有個案會修飾記憶，又鑑定當天被告之酒
        精代謝速度為血中酒精濃度每小時下降21mg/dl ，但因
        為本件案發時被告經常飲酒，相較於鑑定時被告已收押
        一段時間，長期未接觸酒精，代謝速度變慢，且對酒精
        比較敏感，所以鑑定當天所推估出來的血液酒精濃度會
        比較高估，故亦不能以該濃度推敲被告案發時肢體動作
        之情形，本件被告對案情陳述模糊，且高度否認，伊沒
        有其他證據，無法得知被告案發時實際的精神狀態如何
        等語明確。是本件實施鑑定人既無法確認被告於鑑定時
        之陳述是否有所隱匿或修飾，且被告於案發時及鑑定當
        天之酒精代謝能力不同，縱使接受實際之飲酒測試，亦
        無法準確推估被告於案發時之酒精濃度，故上開鑑定認
        被告於案發時之精神狀態已達心神喪失程度之意見，尚
        難遽予全部採認。
      2.被告於鑑定過程中接受實際之飲酒測試後，其短期記憶
        、注意力及認知能力受缺損，且有明顯的行為及情緒失
        控的情形發生，此有上開精神鑑定書附卷可參。又被告
        於本件案發後，經送往邱外科醫院測得其血液之酒精濃
        度為179mg/dl，已如前述，而被告係於當天凌晨5 時到
        院急診時即予抽血作生化檢驗乙節，亦經該院以95年5
        月3 日邱醫字第9505 1號函覆明確。則如依被告於精神
        鑑定當天之酒精代謝速度每小時下降21mg/dl 推算，被
        告於事發時血中之酒精濃度約為200mg/dl（惟被告於鑑
        定時其酒精代謝能力已有降低，故於案發當時之酒精濃
        度可能更高），而以被告於鑑定當天之狀態而言，被告
        於該酒精濃度之情形下，應該無法與他人聊天，但因被
        告於本件案發時對酒精之承受能力較高，故其肢體動作
        應尚可協調，並可能出現一些表淺的對話，但大腦認知
        功能仍會有記憶缺損之情形，此據實施鑑定人鍾偉倫於
        原審證述綦詳。又本件被告與蘇志中2 人，係自案發前
        一晚即93年11月14日晚間先後至「麗緻KTV 」、「至尊
        酒店」飲酒唱歌，迄於案發當日凌晨4 時始抵達「大帝
        國舞廳」，業據證人蘇志中於原審到庭具結證述在卷，
        而證人李原慶於原審亦證稱被告於事發當時步態不穩，
        好像已經喝很多，但還不需要別人扶等情明確，佐以被
        告於原審亦自承其記得當天有去「至尊酒店」飲酒，後
        來是蘇志中載其離開的，之後再轉往何處其已無印象，
        醒來人已在醫院等語，足見被告於事發前已連續飲酒數
        小時，而其於事發時血中之酒精濃度已高達約200mg/dl
        ，且有明顯步態不穩之情形，則其當時之行為控制及記
        憶、注意能力，應確有部分減退或缺損之情形甚明。
      3.被告於事發當天自「大帝國舞廳」走出後，即偕同蘇志
        中至丙○○所經營之香腸攤買香腸食用，其向丙○○買
        東西時，意識尚屬清楚，能明確點買所要之東西，業據
        證人丙○○於本院審理時到庭證述明確，且稽諸其在香
        腸攤猶能注意週遭之環境，發現有人看他，即在香腸推
        取水果刀1 支前去質問被害人，經被害人道歉後，再轉
        身質問被害人之友人丁○○，後遭被害人以木棍毆打1
        下後，復能警覺遭人毆擊轉而自後追逐被害人，且見被
        害人跌倒後，仍持刀朝被害人左胸刺入等情，均已如揭
        所述，則觀諸其分別與蘇志中、丙○○對話及向被害人
        尋釁，並知自攤位上拿取刀子，嗣後尚能追逐、奔跑，
        及持刀準確刺入被害人左胸等舉止，及參以被告於原審
        審理時自承伊記得有遭人毆打，伊在奔跑，後來跌倒等
        語，顯見被告當時雖有酒醉之情形，惟對於外界事務並
        非全然缺乏知覺理會之能力，惟被告當時已因酒醉而使
        其行為判斷及控制能力而減退，業如前述，則其依其辨
        識而行為之能力有顯著減低之情形，故始會在路旁公然
        向素昧平生之被害人藉故尋釁，並於遭被害人攻擊後，
        因酒醉減低其控制情緒及不合理行動之理智判斷功能，
        致其有當眾持刀刺入被害人左胸之異常之舉，則被告於
        行為時已因酒醉而陷於精神耗弱之狀態，應堪認定。
    (五)綜上所述，被告係於酒醉陷於精神耗弱之狀態下，基於殺
      人之犯意，持刀刺入被害人左胸腋下，致被害人大量出血
      不治死亡，堪以認定，其辯稱並無殺人之故意及已陷於心
      神喪失云云，均屬卸責之詞，不足採信。本件事證明確，
      應依法論科。
  三、核被告所為，係犯刑法第271 條第1 項之殺人罪。其行為
      時係精神耗弱之人，惟按刑法業於94年1 月7 日修正公布
      ，並於95年7 月1 日施行，修正前之刑法第19條第2 項規
      定，精神耗弱人之行為減輕其刑，修正後之刑法第19條第
      2 項則規定，行為時因前項之原因（指因精神障礙或其他
      心智缺陷），致其辨識行為違法或依其辨識而行為之能力
      顯著減低者，得減輕其刑，被告因酒醉心智確有減退缺陷
      ，不論依修正前及修正後之刑法第19條第2 項，均得減輕
      其刑，對被告而言並無有利或不利之情形，自不生新舊法
      比較之問題，爰逕依修正前之刑法第19條第2 項規定減輕
      其刑。又修正前之刑法第64條第2 項規定：死刑減輕者，
      為無期徒刑，或15年以下12年以上有期徒刑，第65條第2
      項規定：無期徒刑減輕者，為7 年以上有期徒刑，修正後
      刑法第64條第2 項規定：死刑減輕者，為無期徒刑；第65
      條第2 項規定：無期徒刑減輕者，為20年以下15年以上有
      期徒刑，舊法之規定顯然對被告有利，被告犯罪在刑法修
      正之前，依刑法第2 條第1 項前段規定，自應依舊法減輕
      其刑。
  四、原審因而適用刑法第271 條第1 項、第37條第2 項、修正
      前刑法第19條第2 項，審酌被告酒後不知自制，僅因懷疑
      遭人瞪視，竟當街公然持刀逞兇，手段兇暴，並因而致被
      害人死亡，造成無可挽救之遺憾，使被害人家屬痛失至親
      ，且對社會治安之危害甚鉅，惟念被告係因酒醉致觸本件
      犯行，應屬偶發事件，且其犯後尚知與被害人家屬達成民
      事和解，盡力賠償被害人家屬250 萬元，有和解書在卷足
      憑，堪認尚有悔悟之心等一切情狀，科處有期徒刑捌年，
      並依其所犯殺人之犯罪性質，認有宣告褫奪公權之必要，
      併宣告被告褫奪公權4 年。又明扣案之水果刀1 支，雖
      係供被告殺人所用之物，惟係丙○○所有，自不得宣告沒
      收；至扣案之上衣、短褲各1 件及球鞋1 雙，雖係被告所
      有，惟均係被告平日穿著之衣物，尚非供本件犯罪之用，
      亦毋庸宣告沒收。原審認事用法皆無不合，量刑亦稱允當
      ，檢察官上訴指摘原判決量刑太輕，及被告上訴以其已醉
      得不省人事，並無殺人之犯意，指摘原判決依殺人罪科處
      為不當，均無理由，應予駁回。
  五、據上論斷，應依刑事訴訟法第368 條，判決如主文。
本案經檢察官許月雲到庭執行職務。
中    華    民    國    95    年    10    月    31    日
                  刑事第四庭    審判長法  官  蕭權閔
                                      法  官  吳進寶
                                      法  官  陳吉雄
以上正本證明與原本無異。
如不服本判決應於收受本判決後10日內向本院提出上訴書狀，其
未述上訴理由者，並得於提起上訴後10日內向本院補提理由書
狀（均須按他造當事人之人數附繕本)「 切勿逕送上級法院」。
中    華    民    國    95    年     11   月    1     日
                                書   記   官  梁美姿
附錄本判決論罪科刑法條：
中華民國刑法第271條第1項
（普通殺人罪）
殺人者，處死刑、無期徒刑或 10 年以上有期徒刑。
                                                      Ｆ


司法院資訊處製作；財團法人民間司法改革基金會備份。
